【裁判字號】    92,自,179
【裁判日期】    920620
【裁判案由】    詐欺
【裁判全文】
臺灣臺中地方法院刑事判決                          九十二年度自字第一七九號
    自  訴  人  丙○○
    代  理  人  莊正
    被      告  甲○○
                乙○○
                丁○○
    共      同
    選任辯護人  陳瑾瑜
                朱文財
右列被告因詐欺案件，經自訴人提起自訴，本院判決如左：
    主  文
甲○○、乙○○、丁○○均無罪。
    理  由
一、自訴意旨略以：被告甲○○、丁○○原均非設於臺中市○○區○○路一段二一八
    號十五樓之一岱燉國際有限公司（下稱岱燉公司）之股東，被告乙○○在岱燉公
    司僅有出資額新台幣（下同）五十萬元；且岱燉公司登記之資本額亦僅五十萬元
    ，被告甲○○、乙○○、丁○○竟以岱燉公司ＳＭＡＲＴ語言中心之名義在上址
    開班授課收費；而自訴人丙○○於民國九十一年七月二十二日起至岱燉公司任職
    ，擔任副理一職。詎被告甲○○、乙○○、丁○○等人因岱燉公司經營不善，竟
    共同基於意圖為自己不法之所有，推由被告甲○○向自訴人佯稱岱燉公司之資本
    額為五百萬元，且前景可為，願出讓百分之十五之股份，由自訴人投資入股，並
    稱公司業務直線成長，榮景可期，而慫恿自訴人入股，致自訴人陷於錯誤，而分
    別於九十一年十一月十一日交付四十萬元、同年月二十九日交付二十五萬元予岱
    燉公司，而被告甲○○恐自訴人資金不足改變投資心意而退股，乃於同年月二十
    九日書立合夥投資證明書一紙予自訴人，尚不足十萬元之出資額，被告甲○○佯
    稱可代為墊繳，俟公司分派盈餘時再歸還，並允諾辦理公司股東變更登記。詎事
    後自訴人多次向被告甲○○查詢公司股東變更登記事宜，被告甲○○始終未正面
    回應，並藉詞敷衍，且自訴人復傳聞被告甲○○、丁○○等人並非岱燉公司之股
    東，乃多次向被告甲○○等人索還已繳之六十五萬元，均遭拒絕；嗣經向經濟部
    中部辦公司調取岱燉公司登記事項之抄錄，竟發現該公司之資本額僅五十萬元，
    非被告甲○○向自訴人所謊稱之五百萬元，始知受騙，因認被告甲○○、乙○○
    、丁○○涉犯刑法第三百三十九條第一項詐欺取財罪嫌。
二、按犯罪事實應依證據認定之，無證據不得推定其犯罪事實；又不能證明被告犯罪
    者，應諭知無罪之判決，刑事訴訟法第一百五十四條、第三百零一條第一項分別
    定有明文；且認定不利於被告之事實，須依積極證據，苟積極證據不足為不利於
    被告事實之認定時，即應為有利於被告之認定，更不必有何有利之證據，亦有最
    高法院三十年上字第八一六號判例可資參照；並認定犯罪事實所憑之證據，雖不
    以直接證據為限，間接證據亦包括在內；然而無論直接或間接證據，其為訴訟上
    之證明，須於通常一般之人均不致有所懷疑，而得確信其為真實之程度者，始得
    據為有罪之認定，倘其證明尚未達到此一程度，而有合理之懷疑存在時，基於無
    罪推定之原則，即應為無罪之判決（最高法院七十六年台上字第四九八六號判例
    參照）。又刑法第三百三十九條第一項詐欺罪之成立，以意圖為自己或第三人不
    法所有，以詐術使人將本人或第三人之物交付為要件。所謂以詐術使人交付，必
    須被詐欺人因其詐術而陷於錯誤，若其使用方法，不能認為詐術，亦不致使人陷
    於錯誤，即不構成該罪，最高法院四十六年臺上字第二六０號判例可資參照。本
    件自訴人認被告甲○○、乙○○、丁○○涉犯刑法第三百三十九條第一項詐欺取
    財罪嫌，無非以被告甲○○、丁○○並非岱燉公司之股東，竟以岱燉公司之名義
    經營語言中心，且岱燉公司之資本額僅五十萬元，竟向自訴人佯稱為五百萬元，
    要求自訴人投資入股百分之十五，致自訴人陷於錯誤，而先後交付六十五萬元，
    並提出合夥投資證明書、存證信函、經濟部函、自訴人銀行存摺影本及往來明細
    等資為論據。訊據被告甲○○、乙○○、丁○○坦承自訴人有入股及先後繳交六
    十五萬元予岱燉公司之事實，惟均否認有何自訴人所指詐欺取財犯行，被告甲○○辯稱：伊為岱燉公司現任之執行長，自訴人為岱燉公司之員工，上班半年後始
    主動要求加入公司，且自訴人為公司幹部，參與幹部會議，對外接洽客戶、收款
    、行銷、電台接洽等業務，瞭解公司經營狀況始決定參與者。又公司之資本額係
    至九十一年十月才決定增資為五百萬元，但參與之股東等無法一次拿出全部之金
    額，故陸續提出，始未辦理公司資本額之變更登記；與自訴人洽談入股事宜，均
    係由伊一人與自訴人商談，被告乙○○、丁○○並未參與等語。被告乙○○則辯
    稱：伊是岱燉公司之股東，負責肥料部門之營運，語言中心部分均係授權由被告
    甲○○經營，伊並未曾與自訴人洽談入股事宜，均係授權由被告甲○○處理者。
    被告丁○○則辯稱：伊在岱燉公司擔任總監，負責公司行政事務及客服部門，岱
    燉公司的事是由被告甲○○處理者，伊未曾與自訴人商談入股之事等語。經查，
    自訴人確有先後於九十一年十一月十一日以自動提款機轉帳方式，匯款四十萬元
    至岱燉公司帳戶，於同年月二十九日交付現金二十五萬元予被告甲○○收受，並
    於同日由被告甲○○出具合夥投資證明書予自訴人收受等事實，業據自訴人指述
    明確，且為被告甲○○、乙○○、丁○○所不否認，並有自訴人提出中國信託商
    業銀行公益分行、中國國際商業銀行、泛亞銀行等帳戶存摺影本、合夥投資證明
    書影本等可證，應認此部分之事實足以認定。惟自訴人確有投資之事實，被告甲○○、乙○○、丁○○等人是否應即負刑法第三百三十九條第一項詐欺取財罪責
    ，依前揭說明，仍端視被告甲○○、乙○○、丁○○是否對自訴人施用詐術，並
    因使自訴人陷於錯誤而為財物之交付，否則即難論以詐欺取財罪責。自訴人雖以
    被告甲○○向其佯稱岱燉公司之資本額為五百萬元，而邀其投資百分之十五，故
    應出資七十五萬元，然實際上被告甲○○並非岱燉公司之股東，且岱燉公司之資
    本額僅為五十萬元，而認被告甲○○涉犯詐欺取財罪嫌。然查岱燉公司係於九十
    年二月二十二日為設立登記，原股東為劉蕙鈞、楊惠平（即被告乙○○）、楊惠
    寧、楊黃繡英、劉文鐘等人；嗣因原股東無意繼續經營岱燉公司，遂於九十一年
    九月一日由岱燉公司原代表人即案外人劉蕙鈞出具全權授權書，將公司先交付被
    告甲○○負責經營，並約定於半年後始辦理公司股東名冊變更登記，有岱燉公司
    變更登記事項卡、劉蕙鈞出具之全權授權書各一件在卷可查；是被告甲○○既已
    經獲得案外人劉蕙鈞之同意及授權，以岱燉公司名義經營事業，自無自訴人所指
    被告甲○○並非岱燉公司之股東，卻佯稱岱燉公司負責人在岱燉公司經營語言中
    心等情。又自訴人以被告甲○○明知岱燉公司之資本額僅五十萬元，卻向其表示
    岱燉公司之資本額為五百萬元，而以此為詐術要求其入股百分之十五即七十五萬
    元，致其陷於錯誤交付六十五萬元，而認被告甲○○等人詐欺等語。然為被告甲○○等人否認，並辯稱公司確要將投資金額提高為五百萬元，但因各股東一次拿
    出全部之金額有困難，故擬不向主管機關申請變更登記等語。查公司資本額之登
    記，並非秘密之事項，任何人均可隨時經由電腦網路之連結，上經濟部之網站查
    詢公司實收資本總額及所營業項目等相關資料；亦即岱燉公司之實收資本額如何
    ，係自訴人得隨時查知之事，果被告甲○○確有向自訴人詐欺取財之情事，當無
    以此為由詐騙自訴人之理，蓋易於識破者也。又岱燉公司資本額確係為五十萬元
    ，惟於被告甲○○取得案外人劉蕙鈞之授權經營公司後，業已於九十一年十月七
    日由被告甲○○、乙○○、丁○○與案外人劉蕙鈞開股東會決議：「1.同意增加
    電台及電視等廣告行銷。2.因廣告行銷增加，故將資本額提高為五百萬元整，因
    一次拿出各股東有困難，故採分期制，也不向會計師申請資本額變更登記。（按
    應係指不委請會計師向主管機關申請實收資本額變更登記之意）」，嗣即由被告
    乙○○提出一百零五萬元予被告甲○○收受，由被告丁○○提出七十五萬元予被
    告甲○○收受，有岱燉公司股東會議紀錄一件及合夥投資證明書二件在卷可證，
    且無其他積極事證可認各該文件，係事後臨訟而另行製作者，自非不可採信；而
    此決議增資等事宜，均在自訴人決定入股前，是被告甲○○、乙○○、丁○○等
    人所辯確要將公司資本額提高一事，尚非無稽；雖其等於股東會議決議提高資本
    額，但不向主管機關申請增資之變更登記，容或與公司法之相關規定不符，然究
    難以此即認被告甲○○、乙○○、丁○○有詐欺取財之意圖。又岱燉公司自九十
    一年七月一日至九十二年二月二十八日止，營業收入總計一百八十七萬餘元，營
    業支出總計為五百九十萬餘元，有被告甲○○、乙○○、丁○○等人提出之岱燉
    公司損益表、各月份之分類明細帳、廣播節目製作合約書及收入憑單、請款單等
    相關分類帳明細之單據在卷可證，而各分類帳之數量非少，且均附有收入憑單或
    請款單等單據為憑，應足認係真正者；而依其營業之情形，顯非五十萬元之實收
    資本額所得支應者，所需超過登記資本額之營業等相關費用，應係由股東提出款
    項支應者，此適亦可佐證前揭被告乙○○、丁○○提出合夥投資證明書所載出資
    之等事實，為屬真實；且自訴人所交付之款項，亦無證據可供證明係非充岱燉公
    司營業之用者，是被告甲○○、乙○○、丁○○前揭所辯，尚非不可採信。且自
    訴人復未提出其他積極之證據，足認其之所以參與投資岱燉公司係受被告甲○○
    、乙○○、丁○○等人之施用詐術，致陷於錯誤而為財物之交付。綜上所述，本
    件自訴人因投資岱燉公司而與被告甲○○、乙○○、丁○○等人所衍生之糾葛，
    暨其後被告甲○○、乙○○、丁○○於辦理岱燉公司股東名冊之變更登記時，是
    否有將自訴人列入岱燉公司之股東名冊等，乃純屬民事債務不履行，自訴人宜另
    循民事途逕求償，而與刑法上詐欺取財之構成要件不相涉，依前揭法律規定及判
    例意旨，並有關詐欺取財罪之說明，自不得遽論被告甲○○、乙○○、丁○○等
    人以詐欺取財罪責；此外，本院復查無其他積極之事證，足認被告甲○○、乙○○、丁○○確有自訴人所指之詐欺取財犯行，本件為不能證明被告等犯罪，均應
    諭知無罪之判決。
據上論斷，應依刑事訴訟法第三百四十三條、第三百零一條第一項，判決如主文。
中      華      民      國      九十二      年    六    月      二十    日
                                    臺灣臺中地方法院刑事第一庭
                                        法  官  林  源  森
右正本證明與原本無異
如不服本判決，應於收受本判決後十日內向本院提出上訴書狀，其未敘述上訴理由者
，並得於提起上訴後十日內向本院補提理由書狀（均須按他造當事人之人數附繕本）
「切勿逕送上級法院」
                                        書記官
中      華      民      國      九十二      年    六    月      二十三  日


司法院資訊處製作；財團法人民間司法改革基金會備份。
